【裁判字號】    98,上訴,721
【裁判日期】    980618
【裁判案由】    違反商業會計法等
【裁判全文】
臺灣高等法院臺中分院刑事判決         98年度上訴字第721號
上  訴  人  臺灣臺中地方法院檢察署檢察官
被      告  乙○○
上列上訴人因被告違反商業會計法等案件，不服臺灣臺中地方法
院97年度訴字第4879號中華民國98年2月5日第一審判決（起訴案
號：臺灣臺中地方法院檢察署97年度偵字第4038號），提起上訴
，本院判決如下：
    主  文
上訴駁回。
    理  由
一、公訴意旨略以：被告乙○○與證人即偵查中同案被告劉繼明
    （另由檢察官為不起訴處分）係夫妻關係。其等與證人甲○
    ○各自以新臺幣（下同） 1,300萬元、100萬元、200萬元之
    出資金額，於民國85年 3月15日，在臺中市北區○○○○街
    22號 1樓，設立經營「秦旻股份有限公司」（下稱秦旻公司
    ），並由甲○○擔任秦旻公司之監察人，乙○○擔任秦旻公
    司之董事長，劉繼明擔任秦旻公司之董事。被告乙○○係從
    事業務之人，且為商業會計法所稱之商業負責人，依法負有
    保存會計憑證、帳簿報表之義務。竟對於秦旻公司85年度至
    92年度之會計憑證、帳簿報表未予保存，故意使應保存之會
    計憑證、帳簿報表滅失毀損。並基於意圖為自己不法之所有
    ，於秦旻公司92年 2月18日停業後之不詳時日，將秦旻公司
    89年2月1日購進金額23萬元之模具，以不詳方式，予以侵占
    入己。因認被告乙○○所為分係犯商業會計法第71條第 2款
    之故意使應保存之會計憑證、會計帳簿報表滅失毀損罪嫌及
    刑法第336條第2項之業務侵占罪嫌。
二、按犯罪事實應依證據認定之，無證據不得認定犯罪事實，又
    不能證明被告犯罪者，應諭知無罪之判決，刑事訴訟法第15
    4條第2項及第301條第1項分別定有明文。次按刑事訴訟法上
    所謂認定犯罪事實之證據，係指足以認定被告確有犯罪行為
    之積極證據而言；如未能發現相當證據或證據不足以證明，
    自不能以推測或擬制之方法，以為裁判基礎（最高法院29年
    上字第3105號、40年台上字第86號判例要旨參照）。再告訴
    人之告訴，係以使被告受刑事訴追為目的，是其陳述是否與
    事實相符，仍應調查其他證據以資審認（最高法院52年台上
    字第1300號判例要旨參照）；又檢察官就被告犯罪事實，應
    負舉證責任，並指出證明之方法，刑事訴訟法第161條第1項
    定有明文，因此，檢察官對於起訴之犯罪事實，應負提出證
    據及說服之實質舉證責任。倘其所提出之證據，不足為被告
    有罪之積極證明，或其指出證明之方法，無從說服法院以形
    成被告有罪之心證，基於無罪推定之原則，自應為被告無罪
    判決之諭知（最高法院92年台上字第 128號判例意旨參照）
    。
三、按刑事訴訟法第 232條規定，犯罪之被害人得為告訴，所謂
    被害人，指因犯罪行為直接受害之人而言，至其他因犯罪間
    接或附帶受害之人，在民事上雖不失有請求賠償損害之權，
    但既非因犯罪直接受其侵害，即不得認為該條之被害人，因
    而陳告他人之犯罪事實，請求究辦，亦祇可謂為告發，不得
    以告訴論，最高法院著有20年上字第55號判例可循。又依法
    組織之公司被人侵害，雖股東之利益亦受影響，但直接受損
    害者究為公司，當以該公司為直接被害人，最高法院亦著有
    25年上字第1305號判例可循。是本件證人甲○○並非直接被
    害人，依法不得提起告訴，自非告訴人而為告發人。又本件
    檢察官起訴被告乙○○涉係犯商業會計法第71條第 2款之故
    意使應保存之會計憑證、會計帳簿報表滅失毀損罪嫌及刑法
    第336條第2項之業務侵占罪嫌，均非告訴乃論之罪，本院自
    得加以審究，合先敘明。
四、本件公訴人認被告乙○○涉犯上開罪嫌，無非以被告乙○○
    與證人即偵查中同案被告劉繼明於偵訊中之陳述，與證人即
    告發人甲○○之指訴、證人林實春會計師於偵訊中之證述，
    及秦旻公司之歷年營利事業所得稅申報資料、資產負債表、
    財產目錄、秦旻公司之案卷資料、停業申請書、秦旻公司網
    頁資料、秦旻公司購買模具之統一發票影本 1張（購買日期
    為89年2月 1日)、秦旻公司之86年度至89年度固定資產明細
    表、分類帳、日記簿、財政部臺灣省中區國稅局對秦旻公司
    88、89年度營利事業所得稅結算申報核定通知書等為其主要
    論據。訊據被告乙○○，則堅詞否認有何違反商業會計法第
    71條第 2款之故意使應保存之會計憑證、會計帳簿報表滅失
    毀損罪及刑法第336條第2項之業務侵占罪之犯行。辯稱：商
    業會計法第71條第 2款之故意使應保存之會計憑證、會計帳
    簿報表滅失毀損罪，須以原先有應保存之會計憑證、會計帳
    簿報表存在，商業負責人故意使之滅失毀損為要件，單純未
    妥善保管應保存之會證憑證、會計帳簿報表，或因過失致使
    會計憑證、會計帳簿報表滅失毀損，並不構成此罪，而秦旻
    公司的85年度至92年度之會計憑證、帳戶報表，伊曾在秦旻
    公司92年 2月18日停業前拿去給證人甲○○，事後即未歸還
    ，是並無積極證據證明秦旻公司之會計帳冊等資料業已滅失
    毀損，也無證據證明係被告故意使之滅失毀損，伊自無涉犯
    此罪。又因秦旻公司委託志聯塑膠有限公司（下稱志聯公司
    ）代工生產產品（玩具），再交由證人秦旻公司包裝銷售，
    起訴書所載之模具是作為製造「彈射飛機組」玩具之用，因
    業務之需，該模具遂放在志聯公司處，目前仍在該公司，非
    遭被告侵占，伊亦無業務侵占犯行等語。
五、經查：
  (一)按商業會計法第71條第 2款之故意使應保存之會計憑證、會
    計帳簿報表滅失毀損罪，須以原先有應保存之會計憑證、會
    計帳簿報表存在，商業負責人故意使之滅失毀損為要件，若
    僅係單純未妥善保管應保存之會證憑證、會計帳簿報表，或
    因過失致使會計憑證、會計帳簿報表滅失毀損，應係違反商
    業會計法第76條（95年 5月24日商業會計法修正前則為第75
    條）之違反該法第38條規定不依期限保存帳表憑證規定，而
    應處以行政罰鍰，尚難以商業會計法第71條第 2款之故意使
    應保存之會計憑證、會計帳簿報表滅失毀損罪責相繩。本件
    被告乙○○與證人即偵查中同案被告劉繼明於偵訊中固陳稱
    ：「（問：秦旻公司的相關帳冊及單據文件、會計憑證，是
    否仍在保管持有中？）都沒有了等語（見偵二卷第 131頁）
    。然被告於原審及本院審理中均辯稱其現未保管持有秦旻公
    司之會計憑證、會計帳簿報表，係因其曾在秦旻公司92年 2
    月18日停業前將該等資料拿去給證人即秦旻公司監察人甲○
    ○，至今尚未索還等語。雖證人甲○○於原審審理中到庭具
    結證稱其從未收受被告所交付之秦旻公司會計帳冊等資料等
    語，然證人甲○○自秦旻公司85年3月15日設立時起至92年9
    月18日停業時止，均擔任秦旻公司之監察人，此有經濟部中
    部辦公室97年3月27日經中三字第09736038730號函所檢附之
    秦旻公司登記案卷在卷可稽（見偵一卷第 148頁以下）。而
    依公司法規定「監察人應監督公司業務之執行，並得隨時調
    查公司業務及財務狀況，查核簿冊文件，並得請求董事會或
    經理人提出報告。監察人辦理前項事務，得代表公司委託律
    師、會計師審核之。違反第一項規定，妨礙、拒絕或規避監
    察人檢查行為者，各處新臺幣二萬元以上十萬元以下罰鍰。
    」、「監察人對於董事會編造提出股東會之各種表冊，應予
    查核，並報告意見於股東會。監察人辦理前項事務，得委託
    會計師審核之。監察人違反第一項規定而為虛偽之報告者，
    各科新臺幣六萬元以下罰金。」，公司法第218條、第219條
    定有明文。而證人甲○○亦證稱其知悉其擔任秦旻公司監察
    人之任務主要在於保護公司之安全及審查公司之帳目，且其
    於秦旻公司成立之初有經常前去查看秦旻公司之帳目，也認
    識秦旻公司7位原始股東中之6位，也曾於秦旻公司成立後因
    秦旻公司帳款遭經理人丙○○業務侵占案件中到庭為被告即
    該案之告訴人乙○○作證過等語（見原審卷第48頁以下）。
    則證人甲○○證稱其自秦旻公司設立時起至停業時止，長達
    近 7年之期間內擔任秦旻公司之監察人，卻從未看過秦旻公
    司之會計帳冊等資料云云，誠與一般常理有違，實難遽以採
    信。本件雖無從證明被告確將秦旻公司之會計憑證、會計帳
    簿報表於秦旻公司92年 2月18日停業前將該等資料交付予證
    人甲○○；然亦無證據證明秦旻公司85年度至92年度之會計
    憑證、會計帳簿報表確已滅失毀損，故秦旻公司之會計憑證
    、會計帳簿報表究在何處，是否確已滅失毀損容非無疑？而
    公訴人亦未積極舉證上開會計帳冊資料，確係被告故意使之
    滅失毀損，則依首揭說明，被告縱有未妥善保管或因過失使
    應保存之會證憑證、會計帳簿報表滅失毀損，亦僅得課以行
    政罰鍰，尚難論以商業會計法第71條第 2款之故意使應保存
    之會計憑證、會計帳簿報表滅失毀損罪責。
  (二)再按刑法上之侵占罪，須持有人有變易原來持有意思而為不
    法所有之意思，始能成立。如僅將持有之物延遲交還或有其
    他原因，致一時未予交還，既欠缺主觀犯意，即難繩以侵占
    （最高法院82年臺上字第5065號判決意旨參照）。而查本案
    被告乙○○辯稱因秦旻公司委託志聯公司代工生產產品（玩
    具），再交由證人秦旻公司包裝銷售，起訴書所載之模具是
    作為製造「彈射飛機組」玩具之用，因業務之需，該模具遂
    放在志聯公司處，目前仍在該公司，非遭被告侵占等語。經
    核與證人即志聯公司負責人戊○○於原審到庭經交互詰問具
    結證稱：「（問：你的公司與秦旻公司有何關係？）是商業
    上的往來，被告委託我從事塑膠射出製作成成品」、「（問
    ：被告委託你的模具是何人提供？）大部分是我自己的模具
    ，只有被告公司自己開發的彈射飛機的模具是他們公司提供
    的」、「（問：他們的模具是否放在你那邊？）有」、「（
    問：秦旻公司89年2月1日有買一套模具現在還在你那邊？）
    對」、「（問：你有無帶什麼資料可以提供證明該模具現在
    仍在你那邊？）沒有」、「（問：提出的照片是否就是該模
    具？【當庭提出照片二張】）是，現在還在我公司」、「（
    問：有無你們兩家公司往來的發票？）有【庭呈發票影本三
    張附卷】，上面記載的彈射飛機組就是被告委託我使用該模
    具製造產品的請款發票」、「（問：依你認知秦旻公司這套
    模具價值多少？）這套模具有三組，照片上只是其中一組，
    訂做的話大概要三十幾萬元」、「（問：依你認知秦旻公司
    交給你的這套模具，現在的所有權人是誰？）我認為還是秦
    旻公司的」等語相符（見原審卷第52頁以下）；且有該模具
    之照片二張及秦旻公司與志聯公司以該模具往來之發票影本
    三張在卷可稽，堪信被告所辯應屬可信。則起訴書所載之模
    具，既因被告委託志聯公司生產而交付予志聯公司，現尚仍
    在志聯公司保管持有中，且所有權仍歸屬秦旻公司，是被告
    自無變易原來持有意思而為不法所有之侵占意圖，自無從論
    以業務侵占犯行。
  (三)綜合上述，本件公訴人所提出之證據或所指出之證明方法，
    均尚不足為被告乙○○有罪之積極證明，或說服本院形成被
    告有罪之心證，公訴人所指之犯罪事實即屬不能證明被告確
    有違反商業會計法第71條第 2款之故意使應保存之會計憑證
    、會計帳簿報表滅失毀損罪及刑法第336條第2項之業務侵占
    罪之犯行，揆諸上開條文及判例意旨，自應為其無罪之諭知
    。
六、原審以本件公訴人所舉之證據尚無從使法院獲得被告乙○○
    確有公訴人所指之上開犯行之確切心證；此外，復無其他積
    極證據足認被告確涉有公訴人所指違反商業會計法第71條第
    2 款之故意使應保存之會計憑證、會計帳簿報表滅失毀損罪
    及刑法第336條第2項之業務侵占罪之犯行，自不能以推測或
    擬制之方法，以為認定被告犯罪之裁判基礎，因認本件不能
    證明被告犯罪，依法而為被告無罪之諭知。經核並無違誤。
    按檢察官就被告犯罪事實，應負舉證責任，並指出證明之方
    法；即檢察官對於起訴之犯罪事實，應負提出證據及說服之
    實質舉證責任。倘其所提出之證據，不足為被告有罪之積極
    證明；或其指出證明之方法，無從說服法院以形成被告有罪
    之心證，基於無罪推定之原則，自應為被告無罪判決之諭知
    ，已如前所論述。本件查無證據證明被告有何檢察官所指之
    犯行，復已詳見前述，原審判決就卷內證據調查之結果，而
    為綜合判斷、取捨，認仍無從證明被告有證人甲○○指述之
    故意使應保存之秦旻公司會計憑證、會計帳簿報表滅失毀損
    及業務侵占秦旻公司模具之情事，其得心證之理由已說明甚
    詳，所為論斷從形式上觀察，亦難認有違背經驗法則、論理
    法則，或有其他違背法令之情形，自難任意指為違法。檢察
    官據告訴人甲○○之請求提起上訴意旨略以：「原審僅憑被
    告片面之詞，謊言秦旻公司之會計憑證、會計帳冊報表已於
    民國92年 2月18日停業前將該資料交還監察人即告訴人，至
    今未索還云云，因認被告無故意滅失毀損公司之會計帳簿、
    報表，而判決被告無罪，顯欠允當。至於起訴書所載被告侵
    占之模具，被告於審理中雖舉志聯公司負責人戊○○到庭證
    稱：被告公司自己開發之彈射飛機的模具是他們公司提供的
    等語，縱認其證言屬實，惟查被告於93年 9月間即私自將秦
    旻公司申請停業，而私自另設思高樂公司，因此被告將該模
    具繼續提供志聯公司為其所私自經營之思高樂公司生產商品
    ，足見被告顯有意圖自己不法之所有，而侵占秦旻公司之財
    產，灼然甚明，原審未注意及此，認被告無侵占該模具之行
    為，而判決無罪，亦屬不當」等語，認本件原審判決認事用
    法顯有違誤云云。惟仍未提出其他積極證據證明被告有何前
    揭故意使應保存之秦旻公司會計憑證、會計帳簿報表滅失毀
    損及業務侵占秦旻公司模具之之犯行；均仍以證人甲○○前
    揭尚查無積極證據足資證明所指確屬真實之證言，擇其不利
    於被告者，採為被告有罪之論據。然因本案業經原審就採證
    法則，詳細說明其取捨之依據，本院認為檢察官上訴所述各
    節，仍不足以動搖原判決之基礎。本件檢察官之上訴，並無
    理由，應予駁回。
據上論斷，應依刑事訴訟法第368條，判決如主文。
本案經檢察官丁○○到庭執行職務。
中    華    民    國    98    年     6    月    18    日
            刑事第一庭    審判長法  官  陳  紀  綱
                                法  官  姚  勳  昌
                                法  官  張  智  雄
以上正本證明與原本無異。
業務侵占部分不得上訴，其他部分得上訴。
得上訴部分，如不服本判決，應於收受送達後10日內向本院提出
上訴書狀，其未敘述上訴之理由者，並得於提起上訴後10日內向
本院補提理由書（均須按他造當事人之人數附繕本）「切勿逕送
上級法院」。
                                書記官  詹  雅  婷
中    華    民    國    98    年    6     月    19    日


司法院資訊處製作；財團法人民間司法改革基金會備份。
